臺灣臺中地方法院刑事判決　　　　　　　95年度訴字第1345號
公　訴　人　臺灣臺中地方法院檢察署檢察官
被　　　告　乙○○
　　　　　　丙○○
上二人共同
選任辯護人　陳姝樺律師
　　　　　　黃翎芳律師
被　　　告　甲○○
　　　　　　丁○○
上二人共同
選任辯護人　林麗麗律師
上列被告因妨害自由案件，經檢察官提起公訴（95年度偵字第
5500號），本院判決如下：
    主    文
乙○○、丙○○共同私行拘禁，乙○○處有期徒刑陸月，丙○○
處有期徒刑伍月，如易科罰金，均以銀元佰元即新臺幣玖佰元
折算壹日。扣案之本票陸紙及借據壹紙均沒收。
甲○○、丁○○共同私行拘禁，甲○○處有期徒刑肆月，丁○○
處有期徒刑月，如易科罰金，均以銀元佰元即新臺幣玖佰元
折算壹日。
    事    實
一、乙○○因曾委託己○○辦理貸款，後認為己○○所收佣金過
    高，欲要求己○○退還部分款項，先於95年2月21日致電己○○，佯稱要介紹客戶予其認識，己○○不疑，遂與乙○○
    約定於95年2月23日上午10時許，在臺中市○村路○段270 巷
    12號1樓其所經營之服飾店見面，乙○○再於95年2月23日上
    午9時許以電話聯絡丁○○、甲○○（2人曾係夫妻，於92
    年5月26日離婚）向其等商借住處，由其等提供處所予與己○○談判，乙○○即駕駛車號3H-6622號小客車與丙○○依
    約前往前開服飾店搭載己○○，將之載往臺中縣霧峰鄉○○
    街66巷10號2樓之1甲○○、丁○○住處樓下與其等會合，同
    日約12時許，丁○○獨自騎乘機車，甲○○則與乙○○、丙○○、己○○同乘前開小客車抵達甲○○友人提供予其使用
    、位於臺中縣霧峰鄉某處之山中別墅，乙○○、丙○○、甲○○及丁○○即基於私行拘禁之犯意聯絡，由乙○○向己○○佯稱該位友人尚未到達，請己○○先一同在該處等待，惟
    己○○表示有事要先離去時，乙○○即表明要索回先前委託
    己○○辦貸款時己○○所收取之佣金，經己○○拒絕後，乙○○、丙○○即表示未還錢前不准離去，而將己○○私行拘
    禁在該別墅中，共同限制己○○之行動自由，未幾丁○○即
    先行離去該處。約同日下午3、4時許，乙○○與丙○○復基
    於強制之犯意聯絡，要脅己○○簽發本票及借據，否則不得
    返家，己○○因久久無法離開該處，亟欲提早脫身，於受脅
    迫情形下，乃簽發金額新台幣（下同）各10萬元之本票5紙
    、17萬元之本票1紙及借據1紙予乙○○及丙○○，而行此無
    義務之事。當日下午，乙○○、丙○○復接續前開強制之犯
    意聯絡，要求己○○籌錢給付前開67萬元，己○○表示身上
    無其他現金，僅有提款卡，請求讓其分期給付，經乙○○拒
    絕後，己○○於前開脅迫狀態持續下，不得已將其向友人唐
    坤德暫借使用之中國信託商業銀行000000000000帳戶之提款
    卡交予乙○○，並告知密碼，再行此無義務之事。乙○○隨
    即將該提款卡交由丙○○、甲○○，其等三人並基於意圖為
    自己不法所有之犯意聯絡，由甲○○帶領丙○○至附近之統
    一超商內，丙○○將提款卡插入提款機內，以輸入前開提款
    密碼之不正方法，接續6次從提款機內提領現金3千元、5千
    元、5千元、3萬元、3萬元、1萬元（共8萬3千元），返回別
    墅後，2人將領得之款項交給乙○○，乙○○猶嫌不足，仍
    要求己○○儘速籌款，惟彼時晚間8、9時許，該處行動電話
    無法收訊，乙○○、丙○○、甲○○再將己○○帶回臺中縣
    霧峰鄉○○街66巷10號2樓甲○○、丁○○夫妻之住處一樓
    客廳，乙○○、丙○○接續要脅己○○籌錢給付前開款項，
    並向己○○恫嚇稱：若籌不出錢，等一下換人來，會發生什
    麼事就不可知等語，以此加害生命、身體之事恐嚇己○○，
    致己○○心生畏懼，乃打電話向友人戊○○借款，戊○○於
    電話中察覺有異，隨即以簡訊與己○○聯絡後立即報案。嗣
    於翌日凌晨4時15分許，經警至臺中縣霧峰鄉○○街66巷10
    號2樓，救出己○○，己○○至此已遭私行拘禁約16餘時，
    警方並扣得獲己○○簽發之本票6紙及借據1紙。
二、案經臺中市警察局第六分局報告臺灣臺中地方法院檢察署檢
    察官偵查起訴。
    理    由
壹、被告乙○○、丙○○部分：
一、訊據被告乙○○、丙○○矢口否認有何妨害自由、強制及恐
    嚇犯行，乙○○辯稱：伊跟己○○是因辦信用貸款所起的糾
    紛，己○○曾說半年至一年間可以幫伊貸款250萬元，如果
    沒有貸到那樣金額的話，她會退還手續費，手續費大約5成
    ，後來，伊先貸了140萬元，所以伊就匯給她67萬元。95年2
    月23日當日伊沒有妨害她自由或是恐嚇她，也沒有不讓她回
    去，會留她那麼久，是因為她說要歸還67萬元，伊也有問她
    要不要回去，她都沒有回答，後來她堅持要伊去領錢，伊才
    去領了8萬多元云云；被告丙○○則辯稱：伊不認識蘇小姐
    ，當天伊去乙○○的家，當時有說貸款的事情，伊想說也要
    貸款，所以乙○○才邀伊到臺中瞭解，伊就陪同他一起上來
    臺中，上來以後，伊一上車就開始睡覺，直到己○○上車伊
    才清醒，聽到他們說錢的問題，伊才知道己○○是辦理貸款
    的人，過程中伊都沒有恐嚇她或是妨害自由，伊等下午的時
    候去領錢，卡片是己○○拿出來的，乙○○叫伊等去領錢，
    伊有跟乙○○說可以走了，但是己○○在那邊拖時間，說是
    否可以還她一點錢，我聽他們說手續費要五成，我就不敢辦
    貸款了云云，經查；
(一)、95年2月23日上午己○○遭被告乙○○等人私行拘禁、恐嚇
    ，並脅迫簽下本票、借據及交出提款卡之過程，業經證人己○○證述如下：
１、於95年4月6日偵查中證稱：我是經營個人代辦貸款業務，之
    前有幫乙○○辦過貸款，他介紹朋友請我辦貸款，95年2月
    21 日他打電話給我說23日早上10點要跟我見面，約在美村
    路一段27 0巷12號1樓，我經營的服飾店見面，乙○○開車
    載丙○○來找我，乙○○說要帶我到銀行說要介紹臺中商銀
    經理給我認識，結果乙○○把車子開到霧峰，我有問他為什
    麼，他說要到那個經理家，結果就開到曾厝街10號路旁，丁○○從管理室出來，乙○○下去跟他說話，甲○○就跟出來
    ，也坐上車坐在我旁邊，就往山區走，就到了一間別墅將近
    12點，然後走到地下2樓，乙○○、丙○○、甲○○、丁○○都在場，丙○○說我幫乙○○的朋友辦的貸款金額太低，
    收的手續費太高，叫我把收的手續費以及貸款利息全部還給
    他，我回答沒辦法，乙○○、丙○○說不還錢的話不讓我離
    開，我聽了會害怕，一直講到下午3、4點，乙○○、丙○○
    叫我一定要簽本票開成6張，總共67萬，還有1張借據，不簽
    就不讓我離開，所以我就同意簽，乙○○就拿空白本票給我
    寫，還有1張紙給我寫借據，期間甲○○一到這個屋子就進
    房間睡覺，下午1、2點才出來，他說我是不知道你們之間的
    狀況，但聽一聽也覺得你該還錢，說完他又回房間睡覺到晚
    上7、8點我們要走時，他才出來一起去他家。丁○○到別墅
    後大約待了10分鐘，她打掃了一下就走了，到了下午約2、3
    時來問我要不要吃便當，我說不要，她還是去買便當給大家
    吃，丁○○就離開了，但我沒吃，後來乙○○問我要如何付
    這筆錢，我說我身上沒有這麼多錢要分期，他不同意，他叫
    我皮包拿出來問我有多少錢，我說身上沒有錢，只有中國信
    託的提款卡交給乙○○，乙○○叫丙○○、甲○○去提錢，
    我想脫身所以同意他們去提，就把密碼告訴他們，提了8300
    0元，我希望趕快離開，乙○○、丙○○說不可能，當時打
    手機因為沒有訊號，所以乙○○說要換個地方，當時已經晚
    上7點半，乙○○開車，車上還有丙○○、甲○○，一起到
    甲○○、丁○○的家，丁○○就出去買便當，乙○○、丙○○說如果我錢籌不出來，不合作的話等一下會換人來，會發
    生什麼事他們就不知道了，我聽了很害怕，我就打給戊○○
    ，跟她借50000元，她察覺有異就幫我報警等語（偵查卷第3
    9至第40頁）。
２、於96年1月30日本院審理時證稱：「（問：是否自願去別墅
    ？）是乙○○、丙○○一起來找我，告訴我說要介紹朋友給
    我，原本我不想下去，但是他們說，那位朋友還沒有來，要
    我先在山上別墅等，我說，我有事情，我想先走，當時我就
    覺得有點奇怪，乙○○就告訴我，之前他委託我辦貸款的事
    情，收取過的佣金他要全部收回來，要我先將錢給他，我說
    我不是收取佣金的人，我只是介紹人，叫他去找收佣金的人
    ，他說他不管，他只認識我。」、「（問：當時你說要走的
    時候他有無讓你走？）沒有，他說，你不能走，他就告訴我
    他帶我來的用意是什麼。」、「（問：提示警卷之本票及借
    據，是否你所寫？）。我是在他們帶我去的山中別墅地下室
    寫的，乙○○告訴我說，先簽本票下來，之後再去找人借錢
    ，當時我為了要儘早離開那地方，乙○○又跟我拿了提款卡
    去領錢。借據也是在同時間寫的，乙○○、丙○○那時都在
    場，所以簽本票、借據時，我不確定是何人叫我寫的。」、
    「（問：誰拿你的提款卡領錢？）我將提款卡拿給乙○○，
    乙○○就叫甲○○、丙○○二人去領錢，因為乙○○在我面
    前將提款卡交給甲○○、丙○○，丙○○也知道那是我的提
    款卡，因為他有看到我從皮包拿出來，甲○○可能沒有看到
    。」、「（問：乙○○要你拿出提款卡時，是如何告訴你的
    ？）他告訴我說，你身上有多少錢，先拿出來，能夠籌到多
    少錢，就拿出來，如果他認為很接近時，他就可以商量，我
    就說，我其實沒有很多錢，我不知道他為何會認為我有很多
    錢，我告訴他，我家裡還有父母要養，提款卡是我自己拿出
    來的，因為他要我趕快籌錢才要讓我離開，我說這樣可不可
    以讓我先離開，結果領錢的結果，他認為八萬多元不夠。」
    、「（問：你之後是否自願到丁○○家？）因為在別墅那裡
    ，手機沒有辦法通訊，那時已經簽完本票了，他們就說要帶
    我去另一地方讓我可以打電話跟人借錢。」、「（問：是否
    你自願去？）我不想去，但我沒有辦法，他就說要我去借錢
    。我只有一人，他們有那麼多人，但他們沒有對我施強暴的
    手段，只是在那種情形下，我不得不跟他們走。」、（問：
    提示95偵字第550號卷40頁，你曾經證述，乙○○、丙○○
    有跟你說，若沒有籌出錢來，等一下換別人來會發生何事我
    就不知道，你是否有這樣證述？）有。」、「（問：當時他
    們二人是否有這樣說？）是。」、「（問：他們二人這樣說
    時，甲○○、丁○○是否在場？）沒有。」等語（本院卷第
    13 7至第139頁、第149頁）。
(二)、而被害人己○○傳送求救簡訊予朋友戊○○後，經其報警，
    警方於95年2月24日4時15分許抵達臺中縣霧峰鄉○○街66
    巷10號2樓之1時，經警在該處扣得己○○所簽發之本票6張
    及借據1張，有搜索扣押筆錄在卷足參（警卷第24至第28頁
    、第36至第38頁）。此外，復有現場照片10張及告訴人與戊○○間之聯絡簡訊內容19則存卷可佐（警卷第29至第35頁）
    ，足見被害人己○○係遭私行拘禁及脅迫簽發本票、借據後
    向外求援等情係屬真實。
(三)、雖被告乙○○、丙○○以前揭情詞置辯，然被害人己○○遭
    被告乙○○以介紹朋友為由帶至前開別墅中，後經私行拘禁
    在該處，期間被告乙○○及丙○○不斷要求被害人己○○退
    款，被害人己○○並於脅迫之下簽發本票、借據及交付提款
    卡，由被告乙○○、丙○○、甲○○自上開帳戶內提款8300
    0 元，此後被告乙○○、丙○○仍不斷要求被害人己○○籌
    錢還款，並出言恐嚇，迨晚間前開別墅因收訊不良，被告乙○○、丙○○、甲○○等人方再將被害人己○○帶往甲○○
    、丁○○位於臺中縣霧峰鄉○○街66巷10號2樓之1住處拘禁
    ，直到警方到達方將被害人己○○救出一情，已詳如前述，
    則倘如被告乙○○、丙○○所稱並無限制被害人己○○之自
    由，且被害人己○○係自願還款，則為何於被害人己○○表
    示欲離去時，被告乙○○等人猶不讓其離開。再者，被害人
    己○○亦可自行領款交付被告乙○○，毋須將提款卡及密碼
    等攸關個人財產之重要物品交付乙○○等人，由其等代為領
    款。由有甚者，被告乙○○等人尚於晚間將被害人己○○自
    山中別墅帶往丁○○、甲○○之住處，並拘禁至凌晨4時15
    分許，若非警方前往搭救，被害人己○○仍無法離開該處，
    依此可知，被害人己○○若非遭限制離去之自由，以其一落
    單之女子，又如何願意在一陌生地點停留至深夜？另者，倘
    被害人己○○可自由離去，其又何需發送簡訊予案外人求援
    ？凡此種種不合理之處，均足徵被告乙○○、丙○○前開辯
    解有違常理，顯係卸責之詞，不足為採。
(四)、再被害人己○○於遭拘禁期間，曾簽下前開本票、借據及交
    付提款卡，雖被告乙○○及丙○○並無以強暴手段或綑綁其
    手腳之方式逼迫其為之，然此期間被告乙○○、丙○○不斷
    以必須退款方可離去一事要脅被害人，在被害人方面僅有1
    名女子，而被告方面有3名男性，實力如此懸殊之下，對被
    害人而言，已然形成鉅大之脅迫壓力，實可理解。從而，被
    害人己○○簽下前開本票、借據及交付提款卡係遭被告乙○○、丙○○2人以脅迫方式為之，應足認定。況觀之前開中
    國信託商業銀行000000000000帳戶存摺明細，被告丙○○等
    人係分6次提領現金共83000元，有存摺明細在卷可參（本院
    卷第231至第232頁），則若係被害人委託其等代為提款，依
    常情多會明確告知欲提領金額為何，提領人只需依委託提款
    金額操作1次即可，實無為此多次，並帶有試探性質之提款
    ，故被告乙○○、丙○○辯稱係被害人己○○委託其等前去
    提款云云，顯係卸責之詞，不足採信。另被告甲○○、丙○○提款返回別墅後，未將款項交給被害人己○○，已據被害
    人己○○證述明確（本院卷第146頁），而參之與被害人己○○有貸款糾紛及要求交出提款卡者為被告乙○○，故前開
    所提款項於被告丙○○及甲○○返回別墅後，應係交還被告
    乙○○，堪以認定。
(五)、綜上所述，本件事證明確，被告乙○○、丙○○前開辯解顯
    係卸責之詞，不足採信，其等犯行，應足認定。
貳、被告甲○○、丁○○部分：
一、訊據被告矢口否認有何妨害自由等犯行，辯稱：伊是基於朋
    友立場，朋友來找伊，到家裡坐，伊沒有參與他們的行為，
    己○○的證述也是說伊到案發地點都在睡覺，可以證明伊都
    沒有參與云云；被告丁○○則辯稱：伊都沒有參與，朋友是
    伊先生帶回來的，伊只知道他們在說貸款的事情，伊先到公
    寓，後來再到別墅，是因為那邊他們不熟，乙○○麻煩伊買
    飲料、檳榔上去給他們用，別墅不是伊帶他們上去，是甲○○帶他們上去的，伊並沒有上去別墅，是後來他們打電話，
    大約中午11、12點左右，他們要伊買東西上去，伊上去後就
    馬上下來工作，伊沒有看到他們有威脅蘇小姐簽本票云云，
    經查：
(一)、被告乙○○於95年2月23日上午9時許曾以電話聯絡丁○○、
    甲○○向其等商借住處，由其等提供處所予與己○○談判一
    情，業經被告丁○○於警詢中陳述：乙○○於95年2月23日
    早上9時許先打電話稱要載他女朋友過來，並借我家客廳談
    判貸款的事情，結果來的時候，除了乙○○外，還有一男一
    女等語，業經本院勘驗被告丁○○之警詢錄音，製有勘驗筆
    錄可參（本院卷第93至第98頁、98至第99頁），核與被告甲○○於偵查及本院審理中陳述：乙○○是我朋友，他當天10
    點多打到丁○○的電話說會帶個朋友到我家，後來乙○○他
    們來了之後，他們說要找個清靜的地方談貸款的事情，我就
    帶他們去霧峰鄉我朋友的別墅那邊等語（偵查卷第24頁、本
    院卷第194頁）大致相符。惟被告乙○○與被害人己○○約
    定見面的時間為95年2月23日上午10時，其聯絡被告丁○○
    之時間應係更早，則被告乙○○與被告丁○○商借住處之時
    間應係當日9時許方屬合理，且被告乙○○係直接聯絡被告
    丁○○，是此部分之陳述，應以被告丁○○所述較符真實。
    由此可見，被告乙○○、丙○○等人搭載被害人己○○前往
    被告丁○○、甲○○之住處及前開別墅前，已先告知被告丁○○、甲○○，被告丁○○、甲○○亦同意提供前開住處予
    被告乙○○、丙○○等人使用。
(二)、證人即被害人己○○於本院審理中證稱：「（問：共有幾人
    到山上別墅？）包含我共有四人坐車，車上有我、乙○○、
    丙○○、甲○○，丁○○自己騎機車。」、「（問：進到別
    墅後，甲○○做什麼動作？）他就走來走去，沒有做什麼事
    情，他是後來才進去房間睡覺，因為我也不認識他，也沒有
    特別注意他做什麼事情，是他們告訴我來意後，我才注意到
    甲○○。」、「（問：那時，乙○○告訴你來意時，甲○○
    有無在場？）沒有。」、「（問：丁○○何時到別墅？）實
    際上時間我不清楚，他好像沒有多久就到了，他是買飲料進
    來的。」、「（問：丁○○在那裡待了多久？）沒有多久，
    一下他就走了。」、「（問：之後從別墅到霧峰這段時間，
    丁○○有無再上別墅？）就是買便當，時間我不確定，好像
    是下午的時候。」、「（問：他停留多久？）他都是來一下
    就走了。」、「（問：丁○○這二次出現在別墅時，有無跟
    你說話？）我不太記得，應該沒有，是晚上到他家時，才有
    說話。」、「（問：甲○○不知道你們有糾紛，為何會認定
    提款卡是你的？）因為他知道乙○○他們一直要我籌錢。甲○○告訴我，他不知道我們之間有發生何事，叫我趕快處理
    好這件事，他跟我說這些話是在提款之後說的，因為那時只
    有領到八萬多元。」、「（問：你從別墅到霧峰甲○○家時
    ，家裡有何人？）丁○○還有一個小孩。」、「（問：到那
    裡後，你們做了什麼事情？）就是坐在沙發上。」、「（問
    ：丁○○當時做什麼？）他在作加工的工作。」、「（問：
    他工作的地方是否可以聽到你們的談話內容？）可以。」、
    「（問：甲○○到了後做什麼事情？）留在客廳的人有丙○○，乙○○是偶而來一下看看，丙○○留在那裡比較久，其
    他人都在房間裡面。甲○○也在房間裡面。」、「（問：丁○○在你們談話中有無說什麼？）應該沒有表示任何意見，
    可能是跟甲○○一樣，認為說趕快走比較好。」、「（問：
    這是你自己覺得的嗎？還是丁○○有表示？）他有跟我說話
    ，內容大概是說，我趕快拿錢給乙○○他們，就可以趕快走
    ，他可能覺得我在他們家很怪。」等語（本院卷第140至第
    142頁）
(三)、參以被告甲○○於偵查及本院審理中自承：其帶同被告乙○○、丙○○、己○○等人至山上別墅，由他們在一樓客廳談
    事情，曾聽到被告乙○○等和被害人己○○洽談貸款之事，
    有告訴被害人己○○說其雖然不知他們間發生何事，但是若
    有欠人家錢，就應該把錢還給人家，後來其就跑去一樓房間
    睡覺，直到乙○○叫他起來，其有看到己○○把提款卡交給
    乙○○，乙○○要郭耀銘去領錢，他們路不熟，所以其就帶
    開乙○○的車帶郭耀銘去便利商店，到了便利商店其去買便
    當，郭耀銘去領錢，回別墅後，其又去睡覺，直到晚間山上
    收訊不良，才又帶同被告乙○○、丙○○等人回到臺中縣霧
    峰鄉○○街住處一情（偵查卷第24頁、本院卷第191至第192
    頁、第195頁），可知被告甲○○雖於被告乙○○、丙○○
    要求己○○簽發本票、借據及出言恐嚇時不在場，然其就被
    告乙○○與被害人己○○間的貸款糾紛實有所曉，其於知悉
    之情形下，仍然提供前開別墅及住處供被告乙○○、丙○○
    私行拘禁被害人己○○之用，並且帶同丙○○前去提款，足
    見其與被告乙○○、丙○○間就私行拘禁被害人己○○，及
    領取提款卡內款項之犯行，有犯意聯絡及行為分擔自明。
(四)、被告丁○○於警詢中及本院審理中自承：95年2月23日，乙○○帶朋友來時，因公寓空間小，所以先由甲○○帶路坐乙○○駕駛之自小客車至朋友「阿芬」的別墅看電視、聊天或
    談判，其則隨後帶吃的東西給他們，後來因山中別墅電話收
    訊不良，己○○無法向朋友借錢，所以帶返家中，回到家後
    乙○○、丙○○及己○○都在一樓客廳其工作的地點聊天，
    其在一旁工作，有看到己○○一直打電話向朋友借錢等語（
    本院卷第99至第101頁所附警詢錄音勘驗筆錄、本院卷第185
    頁），足徵被告丁○○應知悉被害人己○○待在前開別墅及
    其等住處時，被告乙○○、丙○○曾要求被害人己○○必須
    還款一事，且期間被害人己○○並經被告乙○○、丙○○從
    山中別墅帶至其等住處停留至凌晨4時15分許，已歷時16餘
    時，與平常洽談貸款事宜氣氛已顯然不同，況此段期間被害
    人己○○行動自由遭拘束，已詳如前述，被告丁○○在一旁
    無不知悉之理，其猶然提供前開別墅及住處予被告乙○○、
    丙○○使用，其與被告乙○○、丙○○就私行拘禁被害人己○○一事，有犯意聯絡及行為分擔，亦屬明白。
(五)、按刑法第28條規定，2人以上共同實行犯罪之行為者，皆為
    正犯。故共同正犯除須有2人以上共同實行犯罪行為外，尚
    須2人以上具有相互利用他方行為共同合力實施犯罪之意思
    聯絡，始能成立共同正犯，即2人以上之人相互認識他方之
    行為而有互相利用他方之行為以完成犯罪之意思，唯有此意
    思之聯絡，始足以表示其惡性之共同，而將各共犯作合一之
    觀察，以為共同評價之對象，因之共犯者對其中任何1人在
    合同意思範圍內所為之結果，均應共同負責。而查被告乙○○、丙○○，就本件私行拘禁之犯行，若無被告甲○○、丁○○提供前開處所，實無法完成，且被告甲○○、丁○○亦
    知悉被害人己○○遭拘禁一事，其等仍辯稱僅提供處所而無
    妨害自由情事云云，顯為卸責之詞，不足採信。復以，被告
    乙○○、丙○○提領被害人己○○前開存款，係由被告甲○○知悉該提款卡為被害人己○○所有之情形下，帶領被告丙○○前去提款，故就此部分，被告甲○○已參與構成要件之
    實行。從而，被告甲○○、丁○○與被告乙○○、郭耀銘間
    ，就本案私行拘禁犯行；被告甲○○與被告乙○○、郭耀銘
    間，就本案以不正方法利用自動付款設備詐欺取財犯行，既
    有犯意聯絡及行為分擔，彼此分工協力，且有參與構成要件
    行為之實行，相互補充共享彼此間之犯行而完成犯罪，是被
    告甲○○、丁○○就前開私行拘禁部分；被告甲○○就前開
    以不正方法利用自動付款設備詐欺取財部分，應負共同正犯
    之責。
(五)、綜上所述，此部分事證明確，被告甲○○之私行拘禁及以不
    正方法從自動付款機之詐欺取財罪、被告丁○○之私行拘禁
    罪，應足認定。
、論罪科刑：
(一)、按行為後法律有變更者，適用行為時之法律。但行為後之法
    律有利於行為人者，適用最有利於行為人之法律，刑法第2
    條第1項定有明文，茲因本件論罪科刑所適用刑法業於民國
    94年2月2日以華總一義字第09400014901號令修正公布，並
    自95年7月1日起施行，法律有下列變更，爰比較新舊法如下
    ：
１、修正前刑法第28條規定：「2人以上共同『實施』犯罪之行
    為者，皆為共同正犯。」，修正後該條規定為：「二人以上
    共同『實行』犯罪之行為者，皆為共同正犯。」將舊法之「
    實施」修正為「實行」。原「實施」之概念，包含陰謀、預
    備、著手及實行等階段之行為，修正僅共同實行犯罪行為始
    成立共同正犯。是新法共同正犯之範圍縮小，排除陰謀犯、
    預備犯之共同正犯。新舊法共同正犯之規定固有修正。但對
    本件被告係基於犯意聯絡，共同實行犯罪事實欄二之犯行而
    言，不論新法、舊法，均構成共同正犯，上述刑法第28條之
    修正內容，對於被告並無「有利或不利」之影響，依前述說
    明，自無適用修正後刑法第2條第1項之規定為比較新舊法適
    用之必要（最高法院95台上5669號、5589號、5599號判決參
    照）。
２、關於法定刑罰金刑部分，修正後刑法第33條第5款規定「罰
    金：新臺幣一千元以上，以百元計算之」，與修正前刑法第
    33條第5款規定「罰金：一元以上」不同。比較新舊法結果
    ，以舊法較有利於被告，故依刑法第2條第1項前段規定，本
    案關於法定刑罰金部分，自應適用行為時之法律即修正前刑
    法第33條第5款規定決定其罰金部分之法定刑。
３、關於牽連犯之規定，修正後刑法第55條刪除有關牽連犯之規
    定，因本件行為均在新法施行前，故以修正前之規定較有利
    於行為人，應依刑法第2條第1項前段之規定，適用修正前刑
    法第55條之規定。
４、關於易科罰金之折算標準，修正後刑法第41條第1項修正提
    高為「以新臺幣1,000元、2,000元、3,000元折算1日」，並
    刪除「因身體、教育、職業或家庭之關係，執行顯有困難者
    」之條件，第2項增訂「前項規定於數罪併罰，其應執行之
    刑未逾6月者，亦適用之」，而修正前刑法第41條第1項規定
    「得以1元以上3元以下折算1日（復依修正前罰金罰鍰提高
    標準條例第2條規定，係就原定數額提高為100倍折算1日即
    銀元100元以上300元以下折算1日）」，故關於易科罰金折
    算標準，以修正前之折算標準對被告較為有利，應依刑法第
    2條第1項本文規定，適用修正前刑法第41條第1項前段、修
    正前罰金罰鍰提高標準條例第2條規定，定其易科罰金之折
    算標準。
５、沒收為從刑，應依附於主刑，無單獨比較新舊法之適用，最
    高法院90年度台上字第1731號判決意旨參照，是本件沒收部
    分，自應從屬於被告所犯罪刑所適用之刑法法律規定。
６、綜上所述，經本院綜合比較結果，修正後刑法之規定並非較
    有利於被告，參酌修正後刑法第2條第1項前段、但書規定之
    「從舊從輕」原則，本案應適用修正前前揭刑法規定為法條
    適用之依據。
(二)、
１、按刑法第302條之妨害自由罪，係妨害他人自由之概括的規
    定，故行為人具有一定目的，以非法方法剝奪人之行動自由
    者，除法律別有處罰較重之規定（例如略誘及擄人勒贖等罪
    ），應適用各該規定處斷外，如以使人行無義務之事，或妨
    害人行使權利為目的，而其強暴脅迫復已達於剝奪人行動自
    由之程度，即祇成立本罪，不應再依同法第304條論處。誠
    以此項使人行無義務之事，或妨害人行使權利之低度行為，
    應為剝奪人行動自由之高度行為所吸收，不能以其目的係在
    使人行無義務之事，或妨害人行使權利，認為係觸犯刑法第
    302條第1項及第304條第1項之2罪名，依同法第55條，從一
    重處斷（最高法院29年度上字第2359號、第3757號判例意旨
    參照）。次按刑法第302條之妨害自由罪，原包括私禁及以
    其他非法方法剝奪人之行動自由而言，所謂非法方法，當包
    括強暴脅迫等情事在內，而上訴人剝奪被害人之行動自由及
    以恐嚇危害安全以達到被害人清償債務之目的，則上訴於妨
    害自由行為繼續中，嚇稱如不還錢，馬上撕票，死得很難看
    等語，自屬包含於妨害被害人行動自由之同一意念之中，縱
    其所為，合於刑法第305條恐嚇危害安全之情形，仍應視為
    剝奪行動自由之部分行為，原判決認所犯低度之恐嚇危害安
    全罪，為高度之剝奪行動自由罪所吸收，原判決認所犯低度
    之恐嚇危害安全罪，為高度之剝奪行動自由罪所吸收，其法
    律見解，不無可議（最高法院74年度台上3404號判例、80年
    度台上字第4913號決意旨參照）。
２、復按所謂私行拘禁，係指不法剝奪他人自由，使之難於脫離
    一定之空間之意。茲被告乙○○、丙○○，夥同被告甲○○
    、丁○○，到達前開別墅及住處後，將被告帶入該處所，不
    讓被告離去，時間長達16餘時，其等行為已符合刑法私行拘
    禁之構成要件。是核被告乙○○、丙○○、甲○○所為，係
    犯刑法第302條第1項之私行拘禁罪及同法第339條之2第1項
    之不正利用付款設備詐欺取財罪。被告丁○○所為，係犯刑
    法第302條第1項之私行拘禁罪。被告乙○○、丙○○、甲○○、丁○○就前開私行拘禁罪間；被告乙○○、丙○○、甲○○就前開以不正方法利用付款設備詐欺取財罪間，有犯意
    聯絡及行為分擔，均為共同正犯。被告乙○○、丙○○強制
    被害人簽發本票、借據及交出提款卡使人行無義務之低度行
    為，為私行拘禁之高度行為所吸收；其等對被害人施予恐嚇
    係包含於私行拘禁之同一意念之中，仍應視為剝奪行動自由
    之部分行為，公訴意旨認被告乙○○、丙○○此部分所犯刑
    法第304條第1項之強制罪及305條之恐嚇罪，與前開私行拘
    禁罪間，為牽連犯之關係，尚有未洽，應予更正。被告乙○○、丙○○、甲○○所犯刑法第302條第1項之私行拘禁罪及
    同法第339條之2第1項之以不正方法利用付款設備詐欺取財
    罪間，有方法、目的之牽連關係，應從一重之私行拘禁罪處
    斷。公訴意旨於論罪法條欄雖漏論被告乙○○、丙○○、甲○○之以不正方法利用付款設備詐欺取財罪，惟此部分行為
    業經載明於犯罪事實欄，且經公訴檢察官當庭更正補充所犯
    法條（本院卷第257頁），本院自得予以審理，併予敘明。
    爰審酌被告乙○○、丙○○僅因認被害人所收取貸款佣金過
    高，即利用私行拘禁之方式，要求被害人退還佣金，而私行
    拘禁被害人達16餘時，並逼迫被害人簽下本票、借據，提領
    被害人之存款，對於被害人身心造成傷害，被告甲○○、丁○○提供前開處所供私行拘禁被害人，被告甲○○參與提款
    之行為，並參酌被告4人參與私行拘禁之過程，並未對被害
    人有何暴力、激烈之手段，惟被告4人犯後飾詞卸責態度不
    佳，諒無悔意等一切情狀，分別量處如主文所示之刑，並均
    諭知易科罰金之折算標準。又扣案之本票6紙及借據1張，為
    被告乙○○、丙○○犯本罪所得之物，且為其等所有，應依
    法宣告沒收。
肆、公訴意旨另以：被告甲○○、丁○○尚涉有強制及恐嚇罪嫌
    ，被告丁○○另涉有刑法第339條之2第1項之不正利用付款
    設備詐欺取財罪間嫌（此部分為公訴蒞庭檢察官於本院審理
    時所補充之所犯法條）等語。惟按犯罪事實，應依證據認定
    之，無證據不得認定犯罪事實，刑事訴訟法第154條第2項定
    有明文。經查，本件為被告乙○○與被害人己○○間因貸款
    而起的糾紛，業如前述，而要求被害人己○○退錢者為被告
    乙○○、丙○○，且證人己○○於前開證述中已明確證稱：
    要其去借錢、籌錢的人為被告乙○○、丙○○，說沒有錢就
    不能回去的人也是他們2人，被告甲○○、丁○○沒有這樣
    說過，其簽本票、借據及被告乙○○、丙○○說恐嚇的言語
    時，被告被告甲○○、丁○○都沒有在場，他們也沒有說恐
    嚇的話等語（本院卷第138頁、第143頁、第146頁、第148頁
    、第149頁），依被害人己○○所述，實難認被告甲○○、
    丁○○有參與此部分強制及恐嚇行為。另被告丙○○、甲○○持被害人己○○提款卡前去領款時，被告丁○○亦不在前
    開山中別墅，自不知其等提款之事，縱事後於被告乙○○等
    人返回前開住處時，被告丁○○自其等口中知悉此事，然彼
    時被告乙○○、丙○○、甲○○提款之舉已完成，被告丁○○實無參與此部分犯行之可能。再者，公訴意旨亦未舉證證
    明被告甲○○、丁○○所涉強制、恐嚇行為及被告丁○○所
    涉刑法第339條之2第1項之以不正方法利用付款設備詐欺取
    財罪犯行部分，故就此部分，公訴人並未盡舉證之責，被告
    甲○○、丁○○此部分犯罪嫌疑容有未足，惟公訴意旨認被
    告甲○○、丁○○此部分犯行與前揭論罪科刑部分，有牽連
    犯之裁判上一罪關係，爰不另為無罪之諭知。
據上論斷，應依刑事訴訟法第299條第1項前段，刑法第2條第1項
前段、第28條、第302條第1項、第339條之2第1項、第38條第1項
第3款、修正前刑法第55條、修正前刑法第33條第5款、修正前刑
法第41條第1項前段，罰金罰鍰提高標準條例第1條前段、修正前
罰金罰鍰提高標準條例第2條，判決如主文。
本案經檢察官林秀菊到庭執行職務
中　　華　　民　　國　　96　　年　　5 　　月　　8　　日
                  刑事第四庭    審判長法  官   林宜民
                                      法  官   林學晴
                                      法  官   柯雅惠
上正本證明與原本無異。
如不服本判決，應於送達後十日內向本院提出上訴狀（須附繕
本），上訴於台灣高等法院臺中分院。
                                      書記官   鍾小屏
中　　華　　民　　國　　96　　年　　5 　　月　　8　　日
附錄論罪科刑法條
刑法第302條第1項（剝奪他人行動自由罪）
私行拘禁或以其他非法方法，剝奪人之行動自由者，處5年以下
有期徒刑、拘役或3百元以下罰金。
第339條之2（違法由自動付款設備取得他人之物之處罰）
意圖為自己或第三人不法之所有，以不正方法由自動付款設備取
得他人之物者，處三年以下有期徒刑、拘役或一萬元以下罰金。
以前項方法得財產上不法之利益或使第三人得之者，亦同。
